臺灣高等法院臺南分院刑事判決　　　九十二年度上易字第一八三號　Ａ
　　　上　訴　人　臺灣臺南地方法院檢察署檢察官
　　　被　　　告　丁　○　○
右上訴人因被告詐欺案件，不服中華民國九十二年九月卅日臺灣臺南地方法院九十二
年度易字第三○○號第一審判決（起訴案號：台灣台南地方法院檢察署九十年度偵字
第一四一四八號、九十一年度偵字第一二五五、四三六五號；併辦案號：九十二年度
偵字第一一五二○號、九十三年度偵字第一○四二號）提起上訴，本院判決如左：
      主      文
原判決撤銷。
丁○○連續幫助意圖為自己不法之所有，以詐術使人將本人之物交付，處有期徒刑陸
月，如易科罰金，以參佰元，折算壹日。
      事      實
一、丁○○明知大璽建設股份有限公司（下稱大璽公司），係大日開發科技股份有限
    公司（下稱大日公司）負責人丙○○（原審另案審理）所設空殼公司，極易涉及
    幫助他人犯罪，而被利用作為詐騙手段，以掩飾他人犯行可能，竟捨此不顧，貪
    圖利益，基於幫助丙○○詐欺不確定故意，擔任大璽公司掛名負責人，於八十九
    年、九十年間，由大日公司提供土地（或將土地逕行登記為大璽公司名下），大
    璽公司掛名興建「摩登SMART-、科學苑、青春嶺」等建築案，並據以辦理辦理建
    築融資貸款，嗣房屋興建完成後，將原來融資貸款分散到各戶（俗稱分戶貸款）
    ，大日公司於銷售前揭建築案房地時，本應於收取相當於分戶貸款部分價金後，
    立即用以清償該房地分戶貸款，並辦理該房地抵押權塗銷事宜，詎大日公司，對
    以無需貸款現金買受人（下稱現金戶，按現金戶與貸款戶不同，在於貸款戶貸款
    銀行撥款前，會先設定第二順位抵押權，於撥款當日，建商清償第一順位抵押權
    債務後，層升為第一順位抵押權，而現金戶因無庸重行設定抵押權，故無人監督
    所支付價金全部或一部，有無依約清償分戶貸款），於收受價金全部或一部後，
    自始無以該價金清償該房地分戶貸款，並辦理抵押權塗銷事宜，竟意圖為自己不
    法之所有，基於概括犯意，於八十九年十二月廿三日起，至九十年七月十九日止
    ，使附表一所示買受人陷於錯誤，而給付房地價金全部或一部；大日公司又承上
    開詐欺概括犯意，於九十年二月十日，以相同方法，使附表二所示買受人陷於錯
    誤，而給付房地價金全部；大日公司又承上開詐欺概括犯意，於九十年三月廿日
    ，以相同方法，使附表三所示買受人陷於錯誤，而給付房地價金全部，共詐領新
    台幣（下同）一千一百廿七萬元。事後附表一至三所示買受人，知悉上情，始覺
    受騙。數度要求丁○○、丙○○等人解決，均未獲處理。
二、案經戊○○、辛○○、蔡宜玶、王益宏、庚○○、甲○○、己○○訴請臺灣臺南
    地方法院檢察署檢察官偵查起訴，及壬○○、林惠美訴請同署檢察官偵查移送本
    院併案審理。
      理      由
一、訊據被告丁○○供承，對告訴人戊○○、辛○○、蔡宜玶、王益宏、庚○○、甲○○、己○○、壬○○、林惠美等九人，向大璽公司價購附表一至三所示房屋暨
    給付價金等情。然否認有幫助詐欺犯行，辯稱：伊僅係受丙○○委託，擔任大璽
    公司掛名負責人，並未實際參與或從事大璽公司事務，大璽公司與告訴人因買賣
    房屋產生爭議，與伊無涉云云。惟查：
  (一)被告丁○○係大璽公司登記名義負責人，實際由大日公司負責人丙○○經營等情
    ，已據被告供承在卷，復有：
  (1)大日公司前財務協理周貴榮於原審供稱：被告未曾出現在大日公司，亦未曾對伊
    下達命令，告訴人承購戶買賣房屋、繳款及工務事項需與大璽公司人員互動，均
    在台南縣永康市○○路二○○之十三號九樓接洽，而該處係大日公司所在地，「
    摩登SMART-」建築案與世華銀行接洽承辦人，均係大日公司所屬人員，因該建案
    係以大日公司土地興建。而大璽公司相關業務，均由大日公司業務人員處理，大
    璽公司辦公處，事實上乃大日公司內部一間小辦公室，伊未在大日公司辦公場所
    見及被告，「摩登SMART-」建築案應係乙○○（丙○○父親）在處理，建築案規
    劃乃丙○○主導，銷售部分則係是業務部門卓發興處理，如屬建築方面，則向丙○○報告，至房屋銷售事項，卓發興向何人報告，伊不清楚，但因正常上班時間
    ，伊不曾見過被告，故卓發興關於業務事項，應不是向被告報告等語（詳原審卷
    七三至七五頁）。
  (2)又大日公司前執行協理劉永興於原審供稱：伊自八十三年間起，任職大日公司，
    大璽公司實際經營者，乃大日公司董事長丙○○，丁○○未實際參與大璽公司經
    營及運作，而僅係單純人頭，伊擔任營業部經理時，曾經參與「摩登SMART-」及
    「科學苑」等建築案營運，營業部經理卓發興均直接對董事長丙○○負責，該等
    建案當初貸款及銷售策略，亦係丙○○決定，被告一樣未參與，僅於與銀行簽訂
    借據日，始到場簽名，大璽公司並無獨立辦公處所，均由大日公司董事長丙○○
    請伊等大日公司員工運作等語（詳原審卷九二至九四頁）。
  (3)告訴人王益宏、陳禾美（以庚○○名義買屋）、己○○、壬○○於原審供稱：伊
    等洽商買賣房屋時，係分別與代銷公司、現場銷售人員或業務人員接洽，未曾與
    被告接洽；而告訴人陳禾美、己○○、壬○○亦均於原審供稱，未曾見過被告；
    僅告訴人王益宏於系爭房屋銷售案件，提出告訴並經檢察官召開偵查後，曾經在
    大璽公司辦公室及「摩登SMART-」現場協商時見過被告，當時被告言稱，伊等現
    金承購戶擬撥二戶房子以補差額，且被告當時提及其非大璽公司負責人，僅代其
    表兄丙○○處理善後等語（詳原審卷一○八至一一○頁），核與告訴人戊○○於
    偵查中所陳接洽人員，要無被告情形相符（詳一七二七號發查卷五三頁背面）。
  (4)綜上，足徵大璽公司無獨立辦公處所及所屬人員，且均依憑大日公司職員運作，
    而主導該公司經營策略及房屋銷售事務者，實為大日公司負責人丙○○無誤。
  (二)告訴人戊○○、辛○○、蔡宜玶、王益宏、庚○○、甲○○、己○○、壬○○、
    林惠美等九人，向大璽公司價購附表一至三所示房屋暨給付價金等情，業據告訴
    人等九人於偵審中供明，有買賣契約書、土地及建物登記簿謄本影本、所有權狀
    影本、繳款證明在卷可稽（詳附表一至三所示）。足見告訴人所購買房地抵押權
    ，未予塗銷等情屬實，堪以認定。
  (三)按建築融資貸款，乃建商提供土地及將來興建建物為擔保品，因貸款銀行辦理融
    資借款時，須先將土地擔保品，設定第一順位抵押權給貸款銀行，而建物因房屋
    興建中無法辦理保存登記，直至可完成保存登記，需設定第一順位抵押權給貸款
    銀行，該案興建至建物得完成保存登記後，其擔保品轉成每個建築戶，逐戶設定
    房屋擔保品抵押權給貸款銀行（即分戶貸款），只是將原來債務，轉換擔保品分
    散至每戶，債務未新增，只延續原來債務。本件大日公司於興建上開建築案時，
    即已辦理建築融資貸款，已據世華銀行經辦摩登SMART-及科學苑建築貸款案人楊
    明憲於原審供稱，摩登SMART-及科學苑二個建築案，是申請土地或建築融資貸款
    ，俟房子蓋好，把原來擔保債務擔保品，拆成數單位分散在每個擔保品即房屋上
    ，並個別辦理設定，未增加新債務，只把原債務轉換擔保品，分散在每個建築單
    位，乃一開始聲請融資時，大璽公司即與銀行約好，該方法係銀行通例等語（詳
    原審卷七六至七七頁），有證人楊明憲陳報狀在卷可稽（詳原審卷八九頁）。依
    此，足認上揭建築案興建完成後，原有建築融資貸款會轉成分戶貸款，而非新設
    定抵押借款自明。惟大日公司買賣房屋時，對於現金交易承購戶，本應於收受相
    當於分戶貸款價金時，立即清償該房地分戶貸款，並辦理塗銷抵押權為是。詎大
    日公司，對以現金交易告訴人，自八十九年十二月廿三日起收受告訴人戊○○支
    付第一筆款項時起，即無將告訴人陸續交付價金，專以清償該房地分戶貸款，而
    挪作他用，此觀諸大璽公司會辦單摘要：壬○○（現金戶）清償北銀周轉金等語
    ，即可明白（詳1470號發查卷卅三頁背面）。則大日公司意圖為自己不法之所有
    ，基於概括犯意，使告訴人陷於錯誤，而給付房地價金全部或一部，共詐領一千
    一百廿七萬元（按告訴人蔡宜玶、己○○，各尚有尾款廿、二萬元未付，故應自
    原貸款金額中扣除），是大日公司有上開詐欺犯行，至為明灼。
  (四)告訴人蔡宜玶、庚○○、壬○○，事後雖將各自建物所擔保原貸款金額（附表一
    、二所示），為全部或一部清償，然對被告幫助詐欺犯行成立，仍不生影響，附
    此敘明。
三、按刑法幫助犯，係以幫助意思，對於正犯資以物質或精神上助力，使正犯實施犯
    罪便利，而未參與實施犯罪行為（最高法院四十九年台上字第七七號判例參照）
    。是正犯與幫助犯區別，在於幫助犯未參與正犯犯罪構成要件實施，僅對犯罪資
    以助力。詐欺取財罪構成要件為，意圖為自己不法之所有，施用詐術使人陷於錯
    誤而「交付財物」。本件被告對大日公司負責人丙○○詐欺犯行，無任何支配性
    ，更不知詐欺犯罪次數及所得，然被告明知大璽公司為大日公司負責人丙○○所
    設空殼公司，而空殼公司易於逃漏稅捐、詐欺等犯罪，猶同意擔任掛名負責人，
    顯非一般不知情名義人，其擔任大璽公司掛名負責人，在本件詐欺犯行，僅係為
    便利丙○○詐騙所得款項，其與丙○○間對詐欺犯行無犯意聯絡，擔任掛名負責
    人復非屬詐欺行為本身，更無行為分擔，則被告所為，自非屬詐欺犯罪一部分，
    尚難認被告係王全成詐欺犯行共同正犯。公訴人以被告為大璽公司負責人，對公
    司業務經營等，自難諉為不知，雖未親自售屋與告訴人，惟藉由不知情大璽公司
    員工或房屋代銷人員，銷售附表一至三所示房屋。進而推論，被告應負間接正犯
    罪責，如此推論，已逾證據證明力，自難認被告為本件詐欺罪間接正犯。另公訴
    人就被告如何與丙○○基於共同犯意聯絡，被告如何參與分擔犯行等情，均未提
    出任何證據，就現有事證，當尚不足證明被告與丙○○有犯意聯絡及行為分擔，
    自難謂被告與丙○○，應成立詐欺共同正犯。上訴人認被告係丙○○詐欺罪共同
    正犯，即非有據。惟本件事證已明，被告幫助丙○○詐欺犯行，堪以認定。
四、核被告所為，係犯刑法第三百三十九條第一項詐欺取財罪幫助犯，爰依刑法第三
    十條第二項規定，減輕其刑。又附表二至三詐欺犯行，雖未經檢察官起訴，然其
    與附表一所示詐欺犯行，犯罪手法相同，時間緊接，顯係連續犯，應為本件檢察
    官起訴效力所及，本院自應併予審酌，附此說明。至公訴人認被告與丙○○係詐
    欺共同正犯，尚有未洽，已如前述。被告為丙○○登記為大璽建設股份有限公司
    名義負責人，先後多次幫助行為，時間緊接，所犯構成要件相同罪名，顯係基於
    概括犯意反覆為之，為連續犯，應依刑法第五十六條規定，論以一罪，依法加重
    其刑，併依刑法第七十一條第一項規定，先加後減其刑。
五、原審以被告罪嫌不足，因予被告為無罪諭知，固非無見。惟查，依前所述，本件
    被告顯係幫助大日公司負責人丙○○詐欺取財，公訴人認被告係丙○○詐欺取財
    共同正犯，固有未妥，然原判決既有可議，即屬無可維持，自應由本院將原判決
    撤銷改判。爰審酌被告無前科犯行、犯罪動機、目的、所造成損害、犯罪後無悔
    意，復未賠償被害人損害等一切情狀，量處如主文第二項所示之刑，併就所處徒
    刑，諭知如易科罰金，以三百元折算一日之標準，以資懲儆。
據上論斷，應依刑事訴訟法第三百六十九條第一項前段、第三百六十四條、第二百九
十九條第一項前段，刑法五十六條、第三百三十九條第一項、第三十條第二項、第四
十一條第一項前段，罰金罰鍰提高標準條例第一條前段、第二條，判決如主文。
本案經檢察官楊治宇到庭執行職務。
中    華    民    國      九十三      年      三      月      十八      日
                                  臺灣高等法院臺南分院刑事第六庭
                                      審判長法官  蔡    崇    義
                                            法官  許    進    國
                                            法官  董    武    全
右正本證明與原本無異。
檢察官及被告均不得上訴。
                                      法院書記官  黃    全    忠
中    華    民  國      九十三      年      三      月      二十三    日
附錄法條：
刑法第三百三十九條
意圖為自己或第三人不法之所有，以詐術使人將本人或第三人之物交付者，處五年以
下有期徒刑、拘役或科或併科一千元以下罰金。
附表一：
┌─┬───┬───┬──────┬───┬──────┬────────
│編│被害人│簽  約│抵押權事項  │總  價│繳款日期及  │    書        據
│號│      │日  期│            │（元）│金額（元）  │
├─┼───┼───┼──────┼───┼──────┼────────
│  │      │      │2.16.設定  │      │12.付 5萬│
│  │      │12.│最高限額抵押│      │12.付16萬│
│  │      │      │債權133萬元 │233萬 │12.付23萬│買賣契約書（17
│  │      │      │債權人：世華│      │2.付20萬│卷5-8、9-12頁）
│  │      │      │銀行        │      │3.付15萬│土地暨建物登記
│１│戊○○├───┼──────┼───┤5.18.付150 │上卷35-37、38-40
│  │      │      │2.16.設定  │      │      萬    │所有權狀（同上
│  │      │      │最高限額抵押│      │6.18.付100 │3頁）
│  │      │12.│債權113萬元 │185萬 │      萬    │付款明細暨單據
│  │      │      │債權人：世華│      │6.20.付92萬│85-99、105-110、
│  │      │      │銀行        │      │合計421萬（ │
│  │      │      │            │      │含代辦費）  │
├─┼───┼───┼──────┼───┼──────┼────────
│  │      │      │            │      │            │匯款申請書（20
│  │      │      │            │      │            │卷29頁）
│  │      │      │2.14.設定  │      │            │所有權狀（同上
│２│辛○○│1.16.│最高限額抵押│97萬  │4.付97萬│頁）
│  │      │      │債權62萬元  │      │            │土地暨建物登記
│  │      │      │            │      │            │同上卷70-71頁）
│  │      │      │            │      │            │
├─┼───┼───┼──────┼───┼──────┼────────
│  │      │      │            │      │            │
│  │      │      │            │      │            │
│  │      │      │            │      │            │買賣契約書（20
│  │      │      │2.14.設定  │      │1.19.付17萬│卷11-25頁）
│  │      │      │最高限額抵押│      │2.15.付10萬│所有權狀（同上
│３│蔡宜玶│1.19.│債權109萬元 │175萬 │4.付130 │0頁）
│  │      │      │債權人：世華│      │      萬    │土地暨建物登記
│  │      │      │銀行        │      │合計157萬   │同上卷61-67頁）
│  │      │      │            │      │(含代辦費)  │已繳金額詳合約
│  │      │      │            │      │            │卷14、15、22背面
│  │      │      │            │      │            │
│  │      │      │            │      │            │
├─┼───┼───┼──────┼───┼──────┼────────
│  │      │      │            │      │            │買賣合約書（20
│  │      │      │2.14.設定  │      │            │卷42-48頁）
│  │      │      │最高限額抵押│      │3.8.付 9萬│所有權狀（同上
│４│王益宏│3.8.│債權89萬元  │93萬  │4.9.付59萬│頁）
│  │      │      │債權人：世華│      │7.2.付25萬│土地登記簿謄本
│  │      │      │銀行        │      │合計93萬元  │80-81頁
│  │      │      │            │      │            │已繳金額詳合約
│  │      │      │            │      │            │卷42、46頁）
├─┼───┼───┼──────┼───┼──────┼────────
│  │      │      │            │      │            │買賣合約書（20
│  │      │      │2.14.設定  │      │            │卷50-58頁）
│  │      │      │最高限額抵押│      │            │所有權狀（同上
│５│庚○○│5.│債權133萬元 │205萬 │5.付 5萬│頁）
│  │      │      │債權人：世華│      │5.付10萬│土地暨建物登記
│  │      │      │銀行        │      │合計15萬    │同上卷84-87頁）
│  │      │      │            │      │            │已繳金額詳合約
│  │      │      │            │      │            │同上卷50、55頁）
├─┼───┼───┼──────┼───┼──────┼────────
│  │      │      │            │      │            │買賣合約書（20
││      │      │2.14.設定  │      │6.16.付10萬│卷32-39頁）
│  │      │      │最高限額抵押│      │6.付45萬│所有權狀（同上
│６│甲○○│6.16.│債權71萬元  │115萬 │6.付 2萬│頁）
│  │      │      │債權人：世華│      │6.付28萬│土地暨建物登記
│  │      │      │銀行        │      │6.付30萬│同上卷74-77頁）
│  │      │      │            │      │合計115萬   │已繳金額詳合約
│  │      │      │            │      │            │卷32、36頁）
├─┼───┼───┼──────┼───┼──────┼────────
│  │      │      │            │      │            │
│  │      │      │11.設定  │      │7.9.付10萬│買賣合約書（20
│  │      │      │最高限額抵押│      │7.13.付118 │卷11-14頁）
│７│己○○│7.14.│債權226萬元 │230萬 │      萬    │土地暨建物登記
│  │      │      │債權人：世華│      │7.付100 │同上卷15-16頁）
│  │      │      │銀行        │  │      萬    │繳款收據（同上
│  │      │      │            │      │合計228萬   │頁）
│  │      │      │            │      │            │
└─┴───┴───┴──────┴───┴──────┴────────
附表二（即併案九十二年度偵字第一一五二○號）
┌─┬───┬───┬──────┬───┬──────┬────────
│編│被害人│簽  約│抵押權事項  │總  價│繳款日期及  │    書        據
│號│      │日  期│            │（元）│金額（元）  │
├─┼───┼───┼──────┼───┼──────┼────────
│  │      │      │            │      │            │買賣合約書（14
│  │      │      │12.設定  │      │2.10.付17萬│卷8-11頁）
│  │      │      │最高限額抵押│      │2.付56萬│所有權狀（同上
│１│壬○○│2.10.│債權150萬元 │170萬 │5.10.付100 │頁）
│  │      │      │債權人：台北│      │      萬    │土地暨建物登記
│  │      │      │銀行        │      │合計173萬（ │同上卷14-18頁）
│  │      │      │            │      │含代辦費）  │已繳金額詳合約
│  │      │      │            │      │            │卷8頁）
└─┴───┴───┴──────┴───┴──────┴────────
附表三（即併案九十三年度偵字第一○四二號）：
┌─┬───┬───┬──────┬───┬──────┬────────
│編│被害人│簽  約│抵押權事項  │總  價│繳款日期及  │    書        據
│號│      │日  期│            │（元）│金額（元）  │
├─┼───┼───┼──────┼───┼──────┼────────
│  │      │      │            │      │            │買賣合約書（6?
│  │      │      │11.設定  │      │3.付30萬│23-25頁）
│  │      │      │最高限額抵押│      │4.3.付127 │建物所有權狀（
│１│林惠美│3.20.│債權260萬元 │360萬 │      萬    │頁）
│  │      │      │債權人：世華│      │4.17.付200 │土地暨建物登記
│  │      │      │銀行        │      │      萬    │同上卷31-36頁）
│  │      │      │            │      │4.付3萬 │已繳金額詳合約
│  │      │      │            │      │合計360萬   │卷23頁）
└─┴───┴───┴──────┴───┴──────┴────────
